臺灣高等法院刑事判決
110年度上訴字第2325號
上  訴  人  臺灣桃園地方檢察署檢察官
上  訴  人  
即  被  告  金翔遠



指定辯護人  本院公設辯護人王永炫
上列上訴人等因被告詐欺等案件，不服臺灣桃園地方法院109年
度金訴字第180號，中華民國110年6月8日第一審判決（起訴案號
：臺灣桃園地方檢察署109年度偵字第33243號），提起上訴，本
院判決如下：
    主  文
上訴駁回。
    事  實
一、金翔遠基於參與犯罪組織之犯意，自民國109年10月5日前之
    10月初某日起，經由徐仕朋（所涉詐欺部分，由臺灣桃園地
    方檢察署檢察官另案偵辦中）之介紹，加入邱靖皓（起訴書
    誤載為邱靖「浩」，所涉詐欺部分，由臺灣桃園地方檢察署
    檢察官另案偵辦中）、徐晴渝（所涉詐欺部分，由臺灣桃園
    地方檢察署檢察官另案偵辦中）及其他真實姓名年籍不詳之
    成年人，以實施詐術為手段，所組成具有持續性、牟利性之
    有結構性之詐欺集團犯罪組織，擔任收取、轉交詐欺款項之
    「車手」工作。金翔遠與邱靖皓、徐晴渝及所屬上開詐欺集
    團其他真實姓名年籍不詳之成年成員，共同意圖為自己不法
    之所有，基於三人以上共同詐欺取財及掩飾、隱匿詐欺犯罪
    所得去向以洗錢之犯意聯絡，由上開詐欺集團所屬某真實姓
    名年籍不詳之成年成員，於109年10月5日下午2時40分許、
    同日下午2時56分許，先後以不詳市話、門號+000000000000
    號撥打電話予鍾孟祿，以某地下錢莊陳經理之名義，向鍾孟
    祿佯稱：鍾孟祿之子因替友人擔任保證人積欠債務而遭毆打
    、拘禁，須依指示替鍾孟祿之子清償債務，方能獲釋云云，
    致鍾孟祿陷於錯誤，因而依上開詐欺集團所屬某真實姓名年
    籍不詳之成年成員之指示，於同日下午3時35分許，將自鍾
    孟祿所有之木柵農會木新分部帳號00000000000000號帳戶所
    提領款項新臺幣（下同）12萬元置於信封袋內而放置在臺北
    市○○區○○路000號之臺北市私立景文高級中學對面籃球場內
    ，金翔遠則依邱靖皓之指示前往收取鍾孟祿放置在上址內有
    前揭款項之信封袋後，再依邱靖皓之指示，至桃園市中壢區
    某處將前揭款項轉交邱靖皓、徐晴渝，以此方式掩飾、隱匿
    上開詐欺犯罪所得去向以洗錢，因而取得5,000元之報酬。
二、金翔遠與邱靖皓、徐晴渝及所屬上開詐欺集團其他真實姓名
    年籍不詳之成年成員，共同意圖為自己不法之所有，基於三
    人以上共同詐欺取財及掩飾、隱匿詐欺犯罪所得去向以洗錢
    之犯意聯絡，由上開詐欺集團所屬某真實姓名年籍不詳之成
    年成員，於109年10月12日下午2時56分許，以不詳門號撥打
    電話予曾蘭香，向曾蘭香佯稱：曾蘭香之子遭拘禁，須依指
    示給付款項，方能獲釋云云，致曾蘭香陷於錯誤，因而依上
    開詐欺集團所屬某真實姓名年籍不詳之成年成員之指示，於
    同日下午3時41分許，將款項12萬元置於信封袋內而放置在
    桃園市○○區○○路000號之桃園市立武陵高級中學前天橋下之
    變電箱旁，金翔遠則依邱靖皓之指示前往收取曾蘭香放置在
    上址內有前揭款項之信封袋後，再依邱靖皓之指示，至桃園
    市○○區○○路00號前，將前揭款項轉交邱靖皓、徐晴渝，以此
    方式掩飾、隱匿上開詐欺犯罪所得去向以洗錢，因而取得5,
    000元之報酬。嗣金翔遠於109年11月1日下午10時許（起訴
    書誤載為109年11月1日下午1時40分許）為警查獲，並扣得
    廠牌APPLE之行動電話1支（IMEI序號：000000000000000號
    ，含不詳門號之SIM卡1張），始悉上情。
三、案經曾蘭香訴由桃園市政府警察局桃園分局報告臺灣桃園地
    方檢察署檢察官偵查起訴。　　
    理  由
壹、證據能力部分
一、按組織犯罪防制條例第12條第1項中段規定：「證人之筆錄
    ，以在檢察官或法官面前作成，並經踐行刑事訴訟法所定訊
    問證人之程序者為限，始得採為證據。」係以立法排除被告
    以外之人於警詢或調查中所為之陳述，得用刑事訴訟法第15
    9條之2、第159條之3及第159條之5之規定，是證人於警詢時
    之陳述，於違反組織犯罪防制條例案件，即絕對不具有證據
    能力，自不得採為判決基礎。上開規定係排除一般證人於警
    詢陳述之證據能力之特別規定，然被告於警詢之陳述，對被
    告本身而言，則不在排除之列（最高法院102年度台上字第2
    653號判決意旨參照）。查證人即告訴人曾蘭香、鍾孟祿、
    證人劉湘鵬、陳篤霖於警詢時之陳述，屬被告以外之人於審
    判外之陳述，依上規定及說明，於上訴人即被告(下稱告)金
    翔遠涉及違反組織犯罪防制條例之罪名，絕對不具證據能力
    ，不得採為判決基礎（然就加重詐欺取財、洗錢等罪名，則
    不受此限制）。另被告於警詢時之陳述，對於被告自己而言
    ，則屬被告之供述，為法定證據方法之一，自不在組織犯罪
    防制條例第12條第1項規定之排除之列，除有不得作為證據
    之例外，自可在有補強證據之情況下，作為證明被告自己犯
    罪之證據，合先敘明。
二、再按被告以外之人於審判外之陳述，雖不符刑事訴訟法第15
    9條之1至第159條之4之規定，而經當事人於審判程序同意作
    為證據，法院審酌該言詞陳述或書面陳述作成時之情況，認
    為適當者，亦得為證據。又當事人、代理人或辯護人於法院
    調查證據時，知有第159條第1項不得為證據之情形，而未於
    言詞辯論終結前聲明異議者，視為有前項之同意，同法第15
    9條之5亦有明定。查本件檢察官、被告及辯護人就本判決下
    列所引被告以外之人於審判外陳述之證據能力均不予爭執，
    迄至言詞辯論終結，亦未對該等證據之證據能力聲明異議，
    本院審酌該些供述證據作成時，核無違法取證或其他瑕疵，
    認為以之作為本案之證據屬適當，自有證據能力。其餘資以
    認定被告犯罪事實之非供述證據，均查無違反法定程序取得
    之情形，依刑事訴訟法第158條之4反面規定，亦具證據能力
    。　　
貳、實體部分
一、認定事實所憑之證據及理由：
  ㈠三人以上共同詐欺取財及洗錢部分：
  ⒈上開事實一關於三人以上共同詐欺取財及洗錢部分，業據上
    訴人即被告(下稱被告)金翔遠於偵訊、原審及本院準備程序
    、審理時，均坦承不諱（見偵字第5765號卷第15、16頁，原
    審卷第181、192頁，本院卷第104、137、143頁），核與證
    人即告訴人鍾孟祿於警詢時之指訴（見偵字第32001號卷第1
    1至13頁）、證人許芝語(即被告於109年10月5日所騎乘車牌
    號碼000-0000號普通重型機車之出名車主)於警員查訪時之
    證述（見偵字第32001卷第43、44頁），情節相符，並有109
    年10月5日之監視器錄影畫面擷取圖片23張、鍾孟祿所有之
    前揭木柵農會木新分部帳戶存摺存款交易明細查詢資料、鍾
    孟祿報案之內政部警政署反詐騙諮詢專線紀錄表、車輛詳細
    資料報表、臺北市政府警察局文山第一分局木新派出所受理
    刑事案件報案三聯單各1份在卷可稽（見偵字32001卷第15至
    24、37、39、41、49頁），且有扣案之廠牌APPLE之行動電
    話1支（IMEI序號：000000000000000號，含不詳門號之SIM
    卡1張）可佐，足認被告此部分任意性之自白與事實相符，
    堪以採信。
  ⒉上開事實二部分，業據被告於偵訊、原審及本院準備程序、
    審理時，均坦承不諱（見偵字第33243號卷第115、116頁，
    原審卷第75、143、181頁，本院卷第104、137、143頁），
    核與證人即告訴人曾蘭香於警詢時之指訴（見偵字第33243
    卷第99至101頁）、證人劉湘鵬(即被告於109年10月12日所
    搭乘計程車之司機)於警詢時之證述（見偵字第33243卷第88
    頁）、證人陳篤霖(即被告於109年10月間所承租桃園市○○區
    ○○街00號居所之鄰居)於警詢時之證述（見偵字第33243卷第
    92至94頁），情節相符，並有住宿憑單翻拍照片1張、109年
    10月12日之監視器錄影畫面擷取圖片18張、現場照片12張、
    曾蘭香報案之內政部警政署反詐騙諮詢專線紀錄表1份附卷
    可參（見偵字第33243卷第39、69至77、80至85、103頁），
    且有前揭行動電話1支扣案可佐，足認被告此部分任意性之
    自白確與事實相符，應堪採信。
  ⒊按洗錢防制法所稱「洗錢」，係指意圖掩飾或隱匿特定犯罪
    所得來源，或使他人逃避刑事追訴，而移轉或變更特定犯罪
    所得；掩飾或隱匿特定犯罪所得之本質、來源、去向、所在
    、所有權、處分權或其他權益者；收受、持有或使用他人之
    特定犯罪所得，洗錢防制法第2條有所明定。查告訴人鍾孟
    祿、曾蘭香分別放置在上址之款項，均為被告及所屬上開詐
    欺集團共同犯刑法第339條之4第1項第2款之三人以上共同詐
    欺取財罪之犯罪所得，自屬洗錢防制法第3條第2款、第2條
    之特定犯罪所得，被告擔任收取、轉交詐欺款項之「車手」
    工作，分別收取上開款項後，轉交上手傳遞，即足掩飾、隱
    匿此等特定犯罪所得之去向，自該當洗錢防制法第2條第2款
    、第14條第1項之洗錢行為。
  ⒋次按共同正犯之成立，須有犯意聯絡及行為分擔，既不問犯
    罪動機起於何人，亦不必每一階段犯行均經參與。共同正犯
    之意思聯絡，亦不限於事前協議，其於行為當時，基於相互
    認識，以共同犯罪之意思參與者，亦無礙共同正犯之成立。
    其表示方法，不以明示通謀為必要，即相互間之默示合致，
    亦無不可，且共同正犯之意思聯絡，原不以數人間直接發生
    者為限，即有間接聯絡者，亦包括在內。復按三人以上共同
    詐欺取財及掩飾、隱匿詐欺犯罪所得去向以洗錢之案件，通
    常係一集團性犯罪，而詐欺集團為逃避查緝，多採分工方式
    為之，並經歷撥打電話實施詐術、收取款項、轉交款項、指
    揮監督、分贓等階段，而由多人縝密分工完成之集團性犯罪
    ，若欠缺其中一成員之協力，即無法達成犯罪目的。經查，
    本案係分由上開詐欺集團所屬某真實姓名年籍不詳之成年成
    員撥打電話予告訴人鍾孟祿、曾蘭香實施上開詐術，並指示
    告訴人鍾孟祿、曾蘭香將上開款項放置在上址，而由邱靖皓
    指示被告分別於上開時、地收取上開款項，復由邱靖皓指示
    被告分別於上開時、地將上開款項轉交邱靖皓、徐晴渝等情
    ，已如前述，堪認被告與邱靖皓、徐晴渝及所屬上開詐欺集
    團其他真實姓名年籍不詳之成年成員間，就對告訴人鍾孟祿
    、曾蘭香實行上開詐欺取財及掩飾、隱匿詐欺犯罪所得去向
    以洗錢之犯行，係相互分工以遂行整體詐欺及洗錢計畫。被
    告主觀上對於上開詐欺集團所屬成員間有上開分擔實施詐術
    、收取款項、轉交款項、指揮監督、分贓等行為，且上開詐
    欺集團參與詐欺取財之成員有三人以上，當有所認識，從而
    被告對個人在整體犯罪計畫中所扮演之角色、分擔之行為亦
    應有認識，而知其他共同正犯將利用被告參與之成果遂行犯
    行，顯係本於自己犯罪之意思，參與犯罪構成要件行為之一
    部，依前揭說明，自應就所參與犯行所生之全部犯罪結果共
    同負責。是被告主觀上與邱靖皓、徐晴渝及所屬上開詐欺集
    團其他真實姓名年籍不詳之成年成員間，就對告訴人鍾孟祿
    、曾蘭香實行上開詐欺取財及掩飾、隱匿詐欺犯罪所得去向
    以洗錢之犯行，有共同為自己不法所有之意圖，且係基於三
    人以上共同詐欺取財及掩飾、隱匿詐欺犯罪所得去向以洗錢
    之犯意聯絡所為，均堪認定。
  ㈡參與犯罪組織部分：
　⒈按組織犯罪防制條例所稱之犯罪組織，係指3人以上，以實施
    強暴、脅迫、詐欺、恐嚇為手段或最重本刑逾5年有期徒刑
    之罪，所組成具有持續性或牟利性之有結構性組織；而所稱
    有結構性組織，係指非為立即實施犯罪而隨意組成，不以具
    有名稱、規約、儀式、固定處所、成員持續參與或分工明確
    為必要，組織犯罪防制條例第2條第1、2項分別定有明文。
　⒉被告自109年10月5日前之10月初某日起，經由徐仕朋之介紹
    ，加入所屬之上開詐欺集團，擔任收取、轉交詐欺款項之「
    車手」工作，並參與上開事實一、二所示之三人以上共同詐
    欺取財犯行，且分別受有5,000元報酬等事實，業據被告於
    偵查、原審及本院準備程序及審理中供承在卷（見偵字第57
    65卷第15、16頁，原審卷第181、192頁，本院卷104、137頁
    ），復有卷附前揭住宿憑單翻拍照片1張、109年10月12日之
    監視器錄影畫面擷取圖片18張、現場照片12張、曾蘭香報案
    之內政部警政署反詐騙諮詢專線紀錄表1份、109年10月5日
    之監視器錄影畫面擷取圖片23張、鍾孟祿所有之前揭木柵農
    會木新分部帳戶存摺存款交易明細查詢資料、鍾孟祿報案之
    內政部警政署反詐騙諮詢專線紀錄表、車輛詳細資料報表、
    臺北市政府警察局文山第一分局木新派出所受理刑事案件報
    案三聯單各1份可參，且有扣案之前揭行動電話1支可佐。參
    照上揭證據資料以觀，可知被告所屬之前開詐欺集團成員，
    均係以詐騙他人金錢、獲取不法所得為目的，並各依其分工
    ，分別負責佯裝地下錢莊或暴力集團成員，而編織不實理由
    向被害人等詐取金錢、上下聯繫、指派工作、提領詐欺款項
    或收取詐欺款項轉交上游等，堪認前開詐欺集團係透過縝密
    之計畫與分工，成員彼此相互配合，而由多數人所組成，於
    一定期間內存續，以實施詐欺為手段而牟利之具有完善結構
    之組織，核屬3人以上，以實施詐術為手段，所組成具有持
    續性或牟利性之有結構性組織之犯罪組織，而該當組織犯罪
    防制條例第2條第1項所規範之犯罪組織無疑。
  ⒊被告雖前於109年11月2日偵訊時供稱：我於109年10月10日決
    定加入上開詐欺集團云云（見偵字第33243卷第116頁），然
    被告於上開事實一即109年10月5日之犯行遭查獲後，即於該
    案偵查中供承：我於(109年)10月初因為有欠錢，徐仕朋介
    紹我認識邱靖皓，邱靖皓及徐晴渝就叫我拿當詐騙車手得到
    的報酬還錢，我從那時起就開始加入他們所屬的詐騙集團，
    第一次是109年10月5日等語(見偵字第5765號卷第15頁)；並
    於原審審理時坦稱：我於109年10月5日左右加入詐騙集團，
    幾號我忘了，我第一次參與的犯行就在109年10月5日等語(
    見原審卷第181頁)，已明確供稱其係自109年10月5日前之10
    月初某日起加入上開詐騙集團，徵諸被告上開兩次詐欺取財
    犯行之犯罪情節、收取及轉交詐騙款項之手法相類似，足見
    被告確係於109年10月5日前之10月初某日起即加入上開詐欺
    集團，其於109年11月2日偵訊時所述，當係因斯時被告所參
    與上開事實一即109年10月5日之犯行尚未遭查獲，被告所為
    畏罪卸責之詞，尚難遽採，是公訴意旨據此認被告係於109
    年10月10日起加入上開詐欺集團乙節，容屬有誤，附此敘明
    。
  ㈢綜上所述，本案事證明確，被告犯行均堪認定，應依法論科
    。
二、論罪：
  ㈠法律適用之說明：
　⒈按行為人參與犯罪組織，在未經自首或有其他積極事實，足
    以證明其確已脫離或解散該組織之前，其違法行為，仍繼續
    存在，即為行為之繼續，而屬單純一罪，至行為終了時，仍
    論為一罪。而行為人以一參與詐欺犯罪組織，並分工加重詐
    欺行為，同時觸犯參與犯罪組織罪及加重詐欺取財罪，雖其
    參與犯罪組織之時、地與加重詐欺取財之時、地，在自然意
    義上非完全一致，然二者仍有部分合致，且犯罪目的單一，
    依一般社會通念，認應評價為一罪方符合刑罰公平原則，應
    屬想像競合犯。又加重詐欺罪係侵害個人財產法益之犯罪，
    其罪數計算，以被害人數、被害次數之多寡，決定其犯罪之
    罪數；核與參與犯罪組織罪之侵害社會法益，因應以行為人
    所侵害之社會全體利益為準據，認定係成立一個犯罪行為，
    有所不同。是以倘若行為人於參與犯罪組織之繼續中，先後
    加重詐欺數人財物，因行為人僅為一參與組織行為，侵害一
    社會法益，應僅就首次犯行論以參與犯罪組織罪及加重詐欺
    罪之想像競合犯，而其後之犯行，乃為其參與組織之繼續行
    為，為避免重複評價，當無從將一參與犯罪組織行為割裂再
    另論一參與犯罪組織罪，而與其後所犯加重詐欺罪從一重論
    處之餘地(最高法院107年度台上字第1066號判決意旨參照)
    。再按，刑罰責任之評價與法益之維護息息相關，對同一法
    益侵害為雙重評價，是過度評價；對法益之侵害未予評價，
    則為評價不足，均為法之所禁。倘若行為人於參與詐欺犯罪
    組織之行為繼續中，先後多次為加重詐欺之行為，因參與犯
    罪組織罪為繼續犯，犯罪一直繼續進行，直至犯罪組織解散
    ，或其脫離犯罪組織時，其犯行始行終結。故該參與犯罪組
    織與其後之多次加重詐欺之行為皆有所重合，然因行為人僅
    為一參與犯罪組織行為，侵害一社會法益，屬單純一罪，應
    僅就「該案中」與參與犯罪組織罪時間較為密切之首次加重
    詐欺犯行論以參與犯罪組織罪及加重詐欺罪之想像競合犯，
    而其他之加重詐欺犯行，祗需單獨論罪科刑即可，無需再另
    論以參與犯罪組織罪，以避免重複評價。是如行為人於參與
    同一詐欺集團之多次加重詐欺行為，因部分犯行發覺在後或
    偵查階段之先後不同，肇致起訴後分由不同之法官審理，為
    裨益法院審理範圍明確、便於事實認定，即應以數案中「最
    先繫屬於法院之案件」為準，以「該案件」中之「首次」加
    重詐欺犯行與參與犯罪組織罪論以想像競合(最高法院109年
    度台上字第3945號判決意旨參照)。是行為人為實施詐欺行
    為而參與詐欺犯罪組織，並於參與詐欺犯罪組織之行為繼續
    中，先後加重詐欺取得數人之財產，依最高法院見解，僅應
    就事實上首次或最先繫屬法院該案之首次加重詐欺犯行，論
    以想像競合犯，而其後之加重詐欺取財犯行，則單獨論以加
    重詐欺罪(最高法院110年度台上字第776號判決意旨參照)。
　⒉被告加入前揭詐欺集團犯罪組織之著手行為，與其共犯三人
    以上共同詐欺取財之行為係其參與犯罪組織時所為，而有部
    分合致，又被告加入前揭詐欺集團後所為之各次詐欺取財犯
    行，均未經檢察官起訴或經法院論處參與犯罪組織犯行，本
    案為「最先繫屬於法院之案件」，有本院被告前案紀錄表在
    卷可稽(見本院卷第79至81頁)，揆諸前揭說明，自應以「最
    先繫屬於法院之本案」為準，並就「本案中」與參與犯罪組
    織罪時間較為密切之首次加重詐欺犯行，即事實一之加重詐
    欺犯行論以參與犯罪組織罪及加重詐欺罪之想像競合犯。　
　㈡罪名及所犯法條：
  ⒈核被告就事實一部分，所為係犯組織犯罪防制條例第3條第1
    項後段之參與犯罪組織罪、刑法第339條之4第1項第2款之三
    人以上共同詐欺取財罪及洗錢防制法第14條第1項之洗錢罪
    ；就事實二部分，所為均係犯刑法第339條之4第1項第2款之
    三人以上共同詐欺取財罪及洗錢防制法第14條第1項之洗錢
    罪。被告就事實一部份，係以一行為同時觸犯上開3罪名；
    就事實二部分，係以一行為上開2罪名，均為想像競合犯，
    應依刑法第55條之規定，分別從一重論以三人以上共同詐欺
    取財罪。公訴意旨認被告所犯參與犯罪組織罪與被告所犯事
    實二部分之三人以上共同詐欺取財之犯行，為想像競合犯，
    容有未合，併此敘明。
　⒉被告就上開三人以上共同詐欺取財、洗錢等犯行，與邱靖皓
    、徐晴渝及所屬上開詐欺集團其他真實姓名年籍不詳之成年
    成員間，有犯意聯絡及行為分擔，均應論以共同正犯。
　⒊被告所犯上開三人以上共同詐欺取財罪2罪，犯罪時間、地點
    均相異，且被害人亦非相同，犯意各別，行為互殊，應分論
    併罰。
　㈢公訴意旨認被告參與犯罪組織之時間係自109年10月10日起至
    同年11月1日止，漏未論及被告自109年10月5日前之10月初
    某日起至同年月9日(原審判決誤載為同年月「10日」，應予
    更正)間之參與犯罪組織犯行，然該部分既與已起訴之參與
    犯罪組織犯行間，具有繼續犯之實質上一罪關係，當為起訴
    效力所及，本院自應併予審理；又公訴意旨雖未就事實一部
    分被告所為「首次」三人以上共同詐欺取財、洗錢犯行起訴
    ，惟該部分屬於被告參與本件犯罪組織之首次三人以上共同
    詐欺取財罪，且於「最先繫屬於法院之本案」中，亦屬於參
    與犯罪組織罪時間最為密切之首次加重詐欺犯行，與業經起
    訴之參與犯罪組織罪間，具有想像競合犯之裁判上一罪關係
    ，自為起訴效力所及，復經原審及本院於審判中當庭告知被
    告此部分犯罪事實、所涉罪名，併予辯論，而無礙被告之防
    禦權，本院自應併予審理，均附此敘明。　
　㈣再按想像競合犯之處斷刑，本質上係「刑之合併」，其所謂
    從一重處斷，乃將想像競合犯組成之評價上數罪，合併為科
    刑一罪，其所對應之刑罰，亦合併其評價上數罪之數法定刑
    ，而為一個處斷刑。易言之，想像競合犯侵害數法益者皆成
    立犯罪，論罪時必須輕、重罪併舉論述，同時宣告所犯各罪
    名，包括各罪有無加重、減免其刑之情形，亦應說明論列，
    量刑時併衡酌輕罪部分量刑事由，評價始為充足，然後依刑
    法第55條前段規定「從一重處斷」，非謂對於其餘各罪可置
    而不論。因此，法院決定處斷刑時，雖以其中最重罪名之法
    定刑，做為裁量之準據，惟於裁量其輕重時，仍應將輕罪合
    併評價在內。組織犯罪防制條例第8條第1項後段既規定犯同
    條例第3條之罪，偵查及審判中均自白者，減輕其刑；洗錢
    防制法第16條第2項亦規定犯同法第14條之罪，在偵查或審
    判中自白者，減輕其刑，而查被告於偵查、原審及本院審理
    時，均有自白上開參與犯罪組織及洗錢犯行，是原應就被告
    所犯參與犯罪組織罪、洗錢罪，分別依上開規定減輕其刑，
    惟如前所述，被告就上開犯行各係從一重論以三人以上共同
    詐欺取財罪，被告所犯參與犯罪組織罪、洗錢罪皆屬想像競
    合犯其中之輕罪，揆諸前揭說明，應於量刑時依刑法第57條
    規定一併衡酌此等減輕其刑之事由。
  ㈤是否宣告強制工作之說明：
    按行為人以一行為觸犯組織犯罪防制條例第3條第1項後段之
    參與犯罪組織罪，及刑法第339條之4第1項第2款之加重詐欺
    取財罪，於從一重之加重詐欺取財罪處斷而為科刑時，因所
    犯輕罪（參與犯罪組織罪）之刑罰以外之法律效果，即組織
    犯罪防制條例第3條第3項強制工作之規定，並未被重罪所吸
    收，仍應一併適用。惟該條項規定「應於刑之執行前，令入
    勞動場所，強制工作，其期間為3年」，而未依個案情節，
    區分行為人是否具有反社會的危險性及受教化矯治的必要性
    ，一律宣付刑前強制工作3年；衡諸該條例所規定之強制工
    作，性質上原係對於有犯罪習慣，或因遊蕩、懶惰成習而犯
    罪者，所為之處置，本於法律合憲性解釋原則，依司法院釋
    字第471號關於行為人有無預防矯治其社會危險性之必要，
    及比例原則等與解釋意旨不相衝突之解釋方法，為目的性限
    縮，對犯該條例第3條第1項之參與犯罪組織罪者，視其行為
    之嚴重性、表現之危險性、對於未來行為之期待性，以及所
    採措施與預防矯治目的所需程度，於有預防矯治其社會危險
    性之必要，且符合比例原則之範圍內，由法院依該條例第3
    條第3項規定，一併宣告刑前強制工作（最高法院108年度台
    上大字第2306號裁定意旨參照）。本院審酌被告雖參與本案
    詐欺集團之犯罪組織，惟其於該詐欺集團內係擔任收水角色
    ，負責將車手提領被害人遭詐騙款項，轉交予詐騙集團成員
    ，屬詐欺集團之下層成員，並非核心決策角色，參與情節尚
    屬輕微；另佐以其參與時間非久，犯罪所得非鉅，於本案犯
    行所顯現之行為嚴重性及表現危險性並非重大，且本案復無
    其他證據證明被告有何遊蕩或懶惰成習而犯罪之情，而原審
    就被告所為前開2次犯行分別量處有期徒刑1年2月，並定應
    執行刑為有期徒刑1年10月，透過刑罰之執行，應已足令被
    告產生警惕，而達預防再犯及矯治之效，亦足以完全評價及
    處罰其應負之罪責，倘再予以宣告強制工作，實有悖於比例
    原則，爰不諭知強制工作之保安處分，併此敘明。　
三、維持原判決及駁回上訴之理由：
  ㈠原審經審理結果，認被告罪證明確，因而適用洗錢防制法第1
    4條、組織犯罪防制條例第3條第1項後段，刑法第11條前段
    、第28條、第339條之4第1項第2款、第55條、第51條第5款
    、第38條第2項前段、第38條之1第1項前段、第3項，刑法施
    行法第1條之1第1項等規定，並說明審酌被告不思以正當手
    段獲取財物，反圖不法利益，欲快速取得金錢，而參與上開
    詐欺集團犯罪組織進而分別為上開三人以上共同詐欺取財及
    掩飾、隱匿詐欺犯罪所得去向以洗錢之犯行，致使告訴人鍾
    孟祿、曾蘭香分別受有12萬元之損害，對告訴人財產法益之
    侵害非微，被告犯罪之動機、目的、手段均非可取，並衡酌
    被告就所犯三人以上共同詐欺取財罪、參與犯罪組織罪、洗
    錢罪於偵查及法院審判中均自白之犯罪後態度，未與被害人
    達成調解、和解或賠償所受損害之情，及依卷附本院被告前
    案紀錄表所示無犯罪紀錄之品行，復考量被告參與上開詐欺
    集團犯罪組織遂行上開三人以上共同詐欺取財及掩飾、隱匿
    詐欺犯罪所得去向以洗錢犯行之分工、在上開詐欺集團犯罪
    組織擔任之角色、工作及因而取得之報酬，兼衡被告於警詢
    時自述無業、高中肄業之教育程度、依卷附低收入戶、中低
    收入戶資料查詢表所示被告為經桃園市政府核定列冊之中低
    收入戶等一切情狀，分別量處有期徒刑1年2月、1年2月，並
    定其應執行刑為有期徒刑1年10月。復就強制工作部分敘明
    ：被告參與上開詐欺集團犯罪組織之情節雖非輕微，然考量
    被告係擔任收取、轉交詐欺款項之「車手」工作，並非詐欺
    集團犯罪組織之核心決策者，參與之情形相對較輕，且衡以
    本案被告遭查獲參與上開詐欺集團犯罪組織所遂行詐欺取財
    之犯行為2次，所取得之報酬共計1萬元，被告所犯參與犯罪
    組織罪，透過上開量處刑罰之執行，應已足令被告產生警惕
    ，而達預防再犯及矯治之效，足以評價及處罰被告應負之罪
    責，而無宣告強制工作之必要。再就沒收部分說明：⒈扣案
    廠牌APPLE之行動電話1支（IMEI序號：000000000000000號
    ，含不詳門號之SIM卡1張）為被告所有，供本案被告與邱靖
    皓、徐晴渝為上開犯行聯繫之用，應依刑法第38條第2項前
    段之規定宣告沒收。至門號0000000000號亦係供本案被告與
    邱靖皓、徐晴渝為上開犯行聯繫之用，業據被告於原審供承
    在卷（見原審卷第178頁），然該門號未據扣案，且該門號
    之申登人為金台義，此有通聯調閱查詢單1紙附卷可參（見
    偵字第33243卷第41頁），卷內復無證據可認屬金台義無正
    當理由提供被告者，爰不予宣告沒收或追徵。⒉被告2次收取
    上開款項並轉交邱靖皓、徐晴渝，因而各取得5,000元之報
    酬，均為被告本案之犯罪所得，皆未據扣案，應依刑法第38
    條之1第1項前段、第3項之規定宣告沒收，於全部或一部不
    能沒收或不宜執行沒收時，追徵其價額等旨。經核其認事用
    法，俱無違誤，量刑亦稱妥適。　　　
  ㈡檢察官上訴意旨略以：
　⒈本案判決事實一就被告所涉加重詐欺及洗錢等行為，實屬本
    署檢察官於110年3月5日以110年度偵字第5765號追加起訴、
    並於同年月16日繫屬原審法院以110年度金訴字第31號詐欺
    等案件審理之範圍（後案），並非本案起訴之範圍。被告所
    涉參與犯罪組織部分於本案起訴後，與後案被訴之加重詐欺
    取財罪，已失其單一性不可分關係，且本案被告被訴涉犯加
    重詐欺取財及洗錢部分，與後案被害人不同，亦非同一案件
    ，自非屬本案得審理之範圍。原審認事實一被告所為三人以
    上共同詐欺取財、洗錢犯行之部分係起訴書漏未論及，然與
    本案即事實二之部分具有想像競合犯之裁判上一罪關係，應
    為起訴效力所及並予以審理，有未經起訴之犯罪、未受請求
    之事項予以判決之違誤。
  ⒉次就本案判決事實一就被告加入犯罪組織部分，依最高法院
    見解，應以數案中「最先繫屬於法院之案件」為準，以「該
    案件」中之「首次」加重詐欺犯行與參與犯罪組織罪論以想
    像競合，亦即被告之參與犯罪組織犯行應與「相對首次」之
    加重詐欺取財犯行想像競合。今被告所涉被害人鍾孟祿、曾
    蘭香之詐欺案件，雖依實際時序應認被害人鍾孟祿遭詐騙為
    被告參與犯罪組織詐欺行為之首次，然最高法院已採取「相
    對首次」之論罪方式，縱本案判決實際時序應以被告參與詐
    騙被害人鍾孟祿之部分為先，然就論罪之部分仍應以先繫屬
    於原審法院、被告參與詐騙被害人曾蘭香之相對首次部分，
    與被告所涉參與犯罪組織部分想像競合。是原判決未審酌及
    此，認起訴書漏未論及被告自109年10月5日前之10月間某日
    至同年月10日間之參與犯罪組織犯行部分，而就被告所涉事
    實一（被害人鍾孟祿）之部分論以參與犯罪組織罪，且未就
    被告所涉事實二（被害人曾蘭香）、即本案起訴被告所涉參
    與犯罪組織之部分論以參與犯罪組織罪，容有已受請求之事
    項漏未判決之違誤。爰依法提起上訴，請將原判決撤銷，更
    為適當合法之判決等語。　　
　㈢被告上訴主張：被告對於所涉犯之犯罪事實，於偵查及審判
    中均坦承不諱，被告為中低收入戶，父親無業，母親是植物
    人，生活困苦，被告高中肄業後，因積欠賭債，情急之下加
    入犯罪集團從事本件犯行，被告對於己身犯行甚感後悔，甚
    至提供其他共犯資訊供檢警查緝，犯後態度良好，原審量刑
    實屬過重，請從輕量刑等語(見本院卷第35、36頁)。
  ㈣惟查：
　⒈按起訴對事之效力，即刑事訴訟法第267條規定：「檢察官就
    犯罪事實一部起訴者，其效力及於全部」，被稱為起（公）
    訴不可分原則，並及於審判中審判不可分原則，及提起上訴
    時之上訴不可分原則。倘檢察官僅就其中一部事實起訴者，
    經法院審理結果，如認為與未經起訴之其他事實均成立犯罪
    時，法院自應就全部犯罪事實予以合一審判，以一判決終結
    之，如僅就其中一部分加以審認，而置其他部分於不論，即
    屬刑事訴訟法第379條第12款所稱「已受請求之事項未予判
    決」之違法(最高法院109年度台上字第4641號判決意旨參照
    )。又按加重詐欺罪，係侵害個人財產法益之犯罪，其罪數
    之計算，核與參與犯罪組織罪之侵害社會法益有所不同，審
    酌現今詐欺集團之成員皆係為欺罔他人，騙取財物，方參與
    以施用詐術為目的之犯罪組織。倘若行為人於參與詐欺犯罪
    組織之行為繼續中，先後多次為加重詐欺之行為，因參與犯
    罪組織罪為繼續犯，直至犯罪組織解散，或脫離犯罪組織時
    ，其犯行始行終結。故該參與犯罪組織與其後之多次加重詐
    欺行為皆有所重合，然因行為人僅為一參與犯罪組織行為，
    侵害一社會法益，屬單純一罪，應僅就該案中與參與犯罪組
    織罪時間較為密切之首次加重詐欺犯行，論以參與犯罪組織
    罪及加重詐欺罪之想像競合犯，而其他之加重詐欺犯行，祗
    需單獨論罪科刑即可，無需再另論以參與犯罪組織罪，以避
    免重複評價(最高法院110年度台上字第2809號判決意旨參照
    )。是行為人為實施詐欺行為而參與詐欺犯罪組織，並於參
    與詐欺犯罪組織之行為繼續中，先後加重詐欺取得數人之財
    產，依最高法院見解，僅應就事實上首次或最先繫屬法院該
    案之首次加重詐欺犯行，論以想像競合犯，而其後之加重詐
    欺取財犯行，則單獨論以加重詐欺罪，而其後之加重詐欺取
    財犯行，則單獨論以加重詐欺罪(最高法院110年度台上字第
    776號判決意旨參照)。　　
　⒉被告加入前揭詐欺集團犯罪組織之著手行為，與其共犯三人
    以上共同詐欺取財之行為係其參與犯罪組織時所為，而有部
    分合致，又被告加入前揭詐欺集團後所為之各次詐欺取財犯
    行，均未經檢察官起訴或經法院論處參與犯罪組織犯行，本
    案為「最先繫屬於法院之案件」，業如前述，是本院自應就
    「本案中」與參與犯罪組織罪時間較為密切之首次加重詐欺
    犯行，論以參與犯罪組織之想像競合犯。本案檢察官雖僅就
    被告參與犯罪組織及事實二所示之加重詐欺犯行起訴，而未
    就被告所為事實一之加重詐欺犯行起訴，惟經本院審理之結
    果，認定被告參與犯罪組織之時間為「109年10月5日前之10
    月初某日起至同年11月1日」，且於本案中與被告參與犯罪
    組織之時間最為密切之首次詐欺犯行，係被告所為事實一所
    示之加重詐欺犯行，則事實一所示之加重詐欺犯行與檢察官
    起訴參與犯罪組織部分，即具有想像競合犯之裁判上一罪關
    係，為起訴效力所及，本院自應就全部犯罪事實予以合一審
    判。檢察官認原審判決就此部分有未經起訴之犯罪、未受請
    求之事項予以判決之違誤，尚屬無據。　　
　⒊再依前述，因被告僅為一參與犯罪組織行為，侵害一社會法
    益，屬單純一罪，應僅就該案中與參與犯罪組織罪時間較為
    密切之首次加重詐欺犯行，亦即事實一所示之加重詐欺犯行
    論以參與犯罪組織罪及加重詐欺罪之想像競合犯。而被告所
    為事實二所示之加重詐欺犯行，祗需單獨論罪科刑即可，無
    需再另論以參與犯罪組織罪，以避免重複評價。檢察官主張
    原審判決未就被告所涉事實二（被害人曾蘭香）部分論以參
    與犯罪組織罪，容有已受請求之事項漏未判決之違誤，亦難
    認可採。
  ⒋另按刑事審判旨在實現刑罰權分配的正義，故法院對有罪被
    告科刑，應符合罪刑相當之原則，使輕重得宜，罰當其罪，
    以契合社會法律感情，此所以刑法第57條明定科刑時應審酌
    一切情狀，尤應注意該條所列10款事項以為科刑輕重之標準
    ，俾使法院就個案之量刑，能斟酌至當。又量刑輕重係屬事
    實審法院得依職權自由裁量事項，苟已斟酌刑法第57條各款
    所列情狀而未逾越法定刑度，不得遽指為違法（最高法院98
    年度台上字第5002號判決要旨參照）。本件原審判決量刑時
    ，已以行為人責任為基礎，敘明刑法第57條所定各款科刑輕
    重應審酌之事項，為科刑輕重標準之綜合考量，在法定刑度
    內，斟酌科刑，尚無偏執一端，致明顯失出失入，客觀上不
    生量刑裁量權濫用或違反比例原則、罪刑均衡原則之情形，
    原審所定應執行刑之刑度亦合於內、外部界限，與罪刑相當
    原則無悖，核無不合，自無違法之可言。被告徒以前詞主張
    原審量刑過重，請求再予輕判云云，自難認有據。
　㈤綜上所述，檢察官上訴意旨所指各節，及被告上訴指摘原審
    量刑過重，請求再予減輕，均核無理由，應予駁回。 
據上論斷，應依刑事訴訟法第368條，判決如主文。
本案經檢察官林岷奭提起公訴，檢察官范玫茵提起上訴，檢察官
陳昱旗到庭執行職務。
中　　華　　民　　國　　110 　年　　8 　　月　　24　　日
                  刑事第十一庭  審判長法　官  周煙平
                                      法　官  陳俞伶
                                      法　官  連育群
以上正本證明與原本無異。
如不服本判決，應於收受送達後20日內向本院提出上訴書狀，其
未敘述上訴之理由者並得於提起上訴後20日內向本院補提理由書
（均須按他造當事人之人數附繕本）「切勿逕送上級法院」。
                                      書記官  廖紫喬
中　　華　　民　　國　　110 　年　　8 　　月　　24　　日
附錄：本案論罪科刑法條全文　
中華民國刑法第339條之4
犯第339條詐欺罪而有下列情形之一者，處1年以上7年以下有期
徒刑，得併科1百萬元以下罰金：
一、冒用政府機關或公務員名義犯之。
二、三人以上共同犯之。
三、以廣播電視、電子通訊、網際網路或其他媒體等傳播工具，
    對公眾散布而犯之。
前項之未遂犯罰之。
洗錢防制法第14條
有第二條各款所列洗錢行為者，處7年以下有期徒刑，併科新臺
幣5百萬元以下罰金。
前項之未遂犯罰之。
前二項情形，不得科以超過其特定犯罪所定最重本刑之刑。
組織犯罪防制條例第3條
發起、主持、操縱或指揮犯罪組織者，處3年以上10年以下有期
徒刑，得併科新臺幣1億元以下罰金；參與者，處6月以上5年以
下有期徒刑，得併科新臺幣1千萬元以下罰金。但參與情節輕微
者，得減輕或免除其刑。
具公務員或經選舉產生之公職人員之身分，犯前項之罪者，加重
其刑至二分之一。
犯第1項之罪者，應於刑之執行前，令入勞動場所，強制工作，
其期間為3年。
前項之強制工作，準用刑法第90條第2項但書、第3項及第98條第
2項、第3項規定。
以言語、舉動、文字或其他方法，明示或暗示其為犯罪組織之成
員，或與犯罪組織或其成員有關聯，而要求他人為下列行為之一
者，處3年以下有期徒刑，得併科新臺幣3百萬元以下罰金：
一、出售財產、商業組織之出資或股份或放棄經營權。
二、配合辦理都市更新重建之處理程序。
三、購買商品或支付勞務報酬。
四、履行債務或接受債務協商之內容。
前項犯罪組織，不以現存者為必要。
以第5項之行為，使人行無義務之事或妨害其行使權利者，亦同
。
第5項、第7項之未遂犯罰之。